【裁判字號】    94,上易,1292
【裁判日期】    950316
【裁判案由】    妨害名譽
【裁判全文】
臺灣高等法院刑事判決                94年度上易字第1292號
上  訴  人
即  被  告  甲○○
上  訴  人
即  被  告  丙○○
上  訴  人
即  被  告  丁○○
自  訴  人  乙○○
自訴代理人  廖于清律師
            歐宇倫律師
上列上訴人因妨害名譽案件，不服臺灣臺北地方法院93年度自字
第233號，中華民國94年7月1日第一審判決，提起上訴，本院判
決如下：
    主  文
上訴駁回。
    事  實
一、丁○○與乙○○均為臺北縣新店市○○路77巷海悅假期公寓
    大廈（下稱海悅假期社區）之住戶，平日相處不睦，於民國
    （下同）93年7月11日晚間8時許，乙○○代理海悅假期社區
    管理委員會財務委員高美香參加第5屆管理委員會會議，丁○○明知其無相當理由確信「綠水企業有限公司」（下稱綠
    水公司）先行報價係因乙○○為綠水公司股東，乃意圖散布
    於眾，基於誹謗他人名譽之故意，於上開會議進行中，在與
    會住戶面前當場指摘：「你們讓乙○○先開會，等一下我要
    挖一個大坑，你讓他（指乙○○，下同）留下來，我發現他
    有一個大弊端」、「像什更換防火地毯、冷氣設備、游泳池
    這邊，今天才要討論而已，竟然有一家綠水公司在6月18 日
    就已經報價來了，……，我得到一個消息，綠水公司有一個
    股東姓卓的，也是我們社區的，大家自己去想，我打過電話
    的，為什麼這家公司也可以賣冷氣、也可以油漆什麼的」、
    「我知道是誰啦，那個卓主委（指卓立），應該不是你吧！
    我知道姓卓的，老實講，我有電話錄音啦」、「你（指甲○○）一提到綠水，他（指乙○○）會很激動」等足以毀損乙○○名譽之事。
二、甲○○、丙○○係夫妻關係，與乙○○亦同為海悅假期社區
    內之住戶，雙方先前因社區內工程事宜已有嫌隙，於93年7
    月11日晚間，其3人均參與上開會議，於當日晚間約23時30
    分許散會後，與會之住戶陸續步出該社區Ｅ棟會議室至社區
    中庭之際，乙○○上前攔住丙○○，雙方再因社區事務發生
    口角，乙○○竟在該社區中庭內，先辱稱丙○○「豬」，再
    多次辱罵丙○○「你給我幹」等語，使丙○○在精神上、心
    理上感受難堪、不快（經原審法院94年度易字第58號判處拘
    役50日），甲○○、丙○○一時氣憤，竟基於犯意聯絡，在
    該社區中庭花園內尚有顧膺麟、柯銘星、潘信行、黃明旋等
    特定多數人得以共見共聞之公然狀態下，共同對乙○○口出
    「你才是豬」、「你們全家都是豬」等語，使乙○○在精神
    上、心理上感受難堪、不快，而對乙○○公然侮辱。
三、案經乙○○向原審法院提起自訴。
    理  由
甲、關於被告丁○○被訴誹謗罪部分：
一、關於證據能力方面：
  (一)被告丁○○辯稱：93年7月11日海悅假期管理委員會會議錄
    音資料早就不見，自訴人乙○○提出之錄音光碟來源有問題
    ，內容斷斷續續，可能有被移花接木云云。
  (二)查：上開會議錄音光碟，係自訴人自行以錄音筆錄音之方式
    蒐證，除自訴人、被告丁○○外，卓立、甲○○、丙○○、
    朱盛隆、顧膺麟等人均為談話對象之一，縱使係在被告丁○○不知情之狀況下錄音，亦無所謂非法竊錄之可言。且上開
    用以錄音之錄音筆經轉錄為卷附錄音光碟，該片錄音光碟經
    原審勘驗結果，內容連續，並無剪接情事（見原審卷第110
    至115頁），且核與證人卓立、顧膺麟證述被告丁○○確曾
    為事實欄一所載發言等情節相符（詳後述），雖部分發言無
    法辯認，然因錄音當時發言者眾，且背景聲音噪雜，惟就發
    言內容觀之，前後具連續性，堪認該片錄音光碟所錄得之聲
    音、內容並無偽造、變造或摻雜個人主觀意見之情形，則該
    片錄音光碟所錄取之聲音，既係憑機械力拍錄，未經人為操
    控，自應有證據能力，先此敘明。
二、認定犯罪事實之證據及理由：
  (一)訊據被告丁○○固坦承於上揭時、地參與海悅假期社區管理
    委員會93年7月11日會議之事實，惟矢口否認有何誹謗犯行
    ，辯稱：其於該次會議中，應該沒有說過：「等一下我要挖
    一個大坑，你讓他（指乙○○）留下來，我發現他有一個大
    弊端」、「你（指甲○○）一提到綠水，他（指乙○○）會
    很激動」等語，其發言質疑的對象是廠商及社區總幹事（即
    朱盛隆），並非針對自訴人，其無誹謗自訴人之故意云云。
  (二)按當事人除就上開證據之證據能力有爭執外，就下列卷附證
    據之證據能力均表示無意見，並依法就全卷證據進行辯論，
    本案有關被告以外之人於審判外之言詞或書面陳述，因當事
    人未於言詞辯論終結前聲明異議，依刑事訴訟法第159條之5
    第2項之規定視為同意作為證據，上揭誹謗罪部分，業據自
    訴人之指述在卷，核與證人卓立、顧膺麟結證情節相符（見
    原審卷第220至224頁），並有海悅假期社區管理委員會93
    年7月11日會議錄音光碟，且該錄音光碟可佐稽，該錄音光
    碟並經原審依刑事訴訟法第164條之規定，勘驗調查，經製
    成錄音譯文，有勘驗筆錄附卷可稽（見原審卷第109至115頁
    ）。
三、上訴人即被告丁○○雖為上揭辯解，惟查，1.被告就於前揭
    時、地在海悅假期社區管理員會會議中，向與會住戶公然指
    摘：「你們讓乙○○先開會，等一下我要挖一個大坑，你讓
    他（指乙○○，下同）留下來，我發現他有一個大弊端」、
    「像什更換防火地毯、冷氣設備、游泳池這邊，今天才要討
    論而已，竟然有一家綠水公司在6 月18日就已經報價來了，
    ……，我得到一個消息，綠水公司有一個股東姓卓的，也是
    我們社區的，大家自己去想，我打過電話的，為什麼這家公
    司也可以賣冷氣、也可以油漆什麼的」、「我知道是誰啦，
    那個卓主委（指卓立），應該不是你吧！我知道姓卓的，老
    實講，我有電話錄音啦」、「你（指甲○○）一提到綠水，
    他（指乙○○）會很激動」等事項，業據自訴人指訴歷歷，
    並經目擊證人卓立於原審審理時結證稱：「我記得他們在爭
    吵時，丁○○一直說不讓乙○○（即自訴人）離開，丁○○
    說他有發現弊端」、「丁○○說他有查到關於綠水公司的事
    情，他說乙○○跟綠水公司有關係」等語（見原審卷第220
    頁反面），另證人顧膺麟於原審審理時亦結證稱：「丁○○
    說有弊案要讓乙○○跳進來」、「戴俊榮當時是講說我們不
    能讓乙○○先生走，我們有個弊案要檢舉等話語，丁○○就
    是講說一件綠水公司的案件，為何沒有經過比價，就成案，
    他們當時懷疑乙○○是有股份，沒有經過大家就是管理委員
    會的同意就讓這個案子通過」、「丁○○意思是說乙○○在
    綠水公司有股份，他有電話錄音可以佐證」等語（見原審卷
    第222頁至223頁），且有該次會議錄音光碟在卷可稽，並經
    原審勘驗，製有勘驗筆錄在卷可憑（原審卷第109至115頁）
    。堪認被告丁○○確有自訴人所指訴之前開行為。按司法院
    大法官釋字第509號解釋謂：「言論自由為人民之基本權利
    ，憲法第11條有明文保障，國家應給予最大限度之維護，俾
    其實現自我、溝通意見、追求真理及監督各種政治或社會活
    動之功能得以發揮。惟為兼顧對個人名譽、隱私及公共利益
    之保護，法律尚非不得對言論自由依其傳播方式為合理之限
    制。刑法第310條第1項及第2項誹謗罪即係保護個人法益而
    設，為防止妨礙他人之自由權利所必要，符合憲法第23條規
    定之意旨。至刑法同條第3項前段以對誹謗之事，能證明其
    為真實者不罰，係針對言論內容與事實相符者之保障，並藉
    以限定刑罰權之範圍，非謂指摘或傳述誹謗事項之行為人，
    必須自行證明其言論內容確屬真實，始能免於刑責。惟行為
    人雖不能證明言論內容為真實，但依其所提證據資料，認為
    行為人有相當理由確信其為真實者，即不能以誹謗罪之刑責
    相繩，亦不得以此項規定而免除檢察官或自訴人於訴訟程序
    中，依法應負行為人故意毀損他人名譽之舉證責任，或法院
    發現其為真實之義務。就此而言，刑法第310條第3項與憲法
    保障言論自由之旨趣並無牴觸。」，是該號解釋對於刑法第
    310條第3項意旨，僅在減輕被告證明其言論為真實之舉證責
    任，但被告仍須提出證據，證明有理由確信其所為言論為真
    實，否則仍構成誹謗罪。換言之，行為人就其發表之言論所
    憑之證據資料，至少應有相當理由確信其為真實，且應提出
    證據資料說明依何理由確信所發表言論內容為真實，而非空
    言其發表之言論有所依據，否則仍有可能構成誹謗罪。倘無
    相當理由確信為真實，只憑主觀判斷而杜撰或誇大事實，其
    甚或以情緒化等貶抑言語在公共場合為不實之陳述，而達於
    以言詞誹謗他人名譽之程度，自非不得律以誹謗罪責。故本
    件被告具有自訴人所指之公開言論及行為，即應由被告就「
    被告有相當理由確信為真實」證明之，方可認被告未具該「
    誹謗之故意」。3.查自訴人於93年7月11日代理海悅假期社
    區管理委員會財務委員高美香出席委員常會，以及自訴人從
    未擔任綠水公司股東等事實，除據自訴人陳明外，並經證人
    即該次會議主席卓立結證屬實（原審卷第221頁），且有綠
    水公司之公司基本資料查詢在卷可憑（原審卷第181頁），
    是由上開事實均無可認有被告所指：綠水公司未經提案討論
    即先行報價係因自訴人為綠水公司股東等情。而自訴人為綠
    水公司股東乙節不具真實性，業經自訴人否認明確，且被告
    於原審審理時亦自陳：確有於該次會議中說出：「像什更換
    防火地毯、冷氣設備、游泳池這邊，今天才要討論而已，竟
    然有一家綠水公司在6月18日就已經報價來了，……，我得
    到一個消息，綠水公司有一個股東姓卓的，也是我們社區的
    ，大家自己去想，我打過電話的，為什麼這家公司也可以賣
    冷氣、也可以油漆什麼的」、「我知道是誰固，那個卓主委
    ，應該不是你吧！我知道姓卓的，老實講，我有電話錄音啦
    ，我現在不講誰，我這裡有電話錄音啦，我在我包包裡有…
    」等語（原審卷第228頁反面），復查被告丁○○於原審審
    理時亦自承：「（審判長問：實際上有無開會時你所稱的電
    話錄音？）沒有，我沒有錄到綠水公司有跟我講什麼事情的
    電話錄音」等語（見原審卷第22 9頁），且迄原審審理終結
    前，均無法提供證人、證據供原審及原審參酌其發表言論之
    基礎，是於無任何證據可憑下，實難認被告所言具「真實性
    」、或有「合理之確信可認所述為真實」，故可認定被告具
    誹謗之故意。4.又行為人所指摘或傳述之事是否「足以毀損
    他人名譽」，應就被指述人之個人條件以及指摘或傳述內容
    ，以一般人之社會通念為客觀之判斷。如行為人所指摘或傳
    述之具體事實，足以使被指述人受到社會一般人負面的評價
    判斷，則可認為足以損害被指述人之名譽。名譽究有無毀損
    ，非單依被害人主觀上之感情決之，實應依社會客觀之評價
    ，如因之可受貶損，則對其人之真價值未生影響，或並未傷
    及被害人主觀之感情，仍應視為名譽之侵害；反之，縱然已
    傷及被害人主觀之情感，然實際上行為人之行為對其社會之
    客觀評價並無影響，仍不為名譽之侵害。查自訴人於被告為
    上開言論之時，係海悅假期社區住戶，其於海悅假期社區住
    戶間之社會地位、名譽之評價，主要即來自於其參與社區事
    務之評價。而被告丁○○上開言論係認綠水公司就海悅假期
    社區工程無所不包，且未提案即先報價，實係因自訴人為綠
    水公司股東之故，被告所為言論，在客觀上已足使自訴人受
    負面之評價，難謂對於自訴人名譽無何貶損，尚難執「言論
    自由」一詞，作為上開行為正當化之理由。再刑法第310條
    規定之誹謗罪，係以意圖散布於眾，而指摘或傳述足以毀損
    他人名譽之事者，即足當之，對於所誹謗之事，能證明其真
    實者，但涉及私德而於公共利益無關者，不在此限；然於同
    法第311條另規定：有下列情形之一者：一、因自衛、自辯
    或保護合法之利益者。二、公務員因職務而報告者。三、對
    於可受公評之事，而為適當之評論者。四、對於中央或地方
    之會議或法院或公眾集會之記事，而為適當之載述者。為善
    意發表言論，不罰。其立法理由為：保護名譽，應有相當之
    限制，否則箝制言論，足為社會之害，以善意發表言論，而
    有本條所列之情形者，不問事實之真偽，概不處罰，故為保
    障人民對於與公眾攸關之事物之下，始容許有評論及意見表
    達之自由空間，以達健全民主政治之目的，賦予人民言論自
    由之限制，但如於公共利益無關，縱能證明其真實者，而涉
    及私德者，不在此限。本件被告丁○○自承其並未錄到其於
    該次會議中所提與綠水公司查證的電話錄音，且迄原審審理
    終結前，亦無法提供證人、證據供原審參酌其發表言論之基
    礎，已如前述，是其未有合理查證消息之真實性，其逕行發
    表、指摘上開言論，應被視為具有實質惡意至明。且按陳述
    事實與發表意見不同，事實有能證明真實與否之問題，意見
    則為主觀之價值判斷，無所謂真實與否，在民主多元社會各
    種價值判斷皆應容許，不應有何者正確或何者錯誤而運用公
    權力加以鼓勵或禁制之現象，僅能經由言論之自由市場機制
    ，使真理愈辯愈明而達去蕪存菁之效果。對於可受公評之事
    項而為適當之評論者，尤其對政府之施政措施，縱然以不留
    餘地或尖酸刻薄之語言文字予以批評，亦應認為仍受憲法之
    保障。蓋維護言論自由即所以促進政治民主及社會之健全發
    展，與個人名譽可能遭受之損失兩相衡量，顯然有較高之價
    值（司法院大法官釋字第509號解釋吳庚大法官協同意見書
    ）。是於適用刑法第311條時，自應先辨別其發表之言論究
    屬「陳述事實」或「發表意見」，僅後者始有適用第311條
    第3款阻卻違法之餘地。惟本件被告上開指摘內容，均僅用
    「事實陳述」之方式為表達，並未參涉任何其個人之主觀見
    解、評論價值判斷，故本件言論所涉事項雖屬「可受公評之
    事」至明，然因被告所言並非「評論」，無論其言論之適當
    性，亦無援引該款為阻卻違法之餘地。6.綜上所述，本件事
    證明確，被告丁○○所為上開辯解自不足採，其誹謗罪犯行
    洵堪認定，應予依法論科。
乙、被告甲○○、丙○○被訴公然侮辱部分：
    訊據上訴即被告甲○○、丙○○仍否認犯行，均辯稱：我沒有
    罵自訴人云云。惟查：
  (一)被告甲○○、丙○○上開公然侮辱犯行，業據證人顧膺麟原
    審理時證述在卷，其稱：「甲○○看到乙○○時，就質問乙○○剛剛你在會議上是罵誰豬，乙○○講說他沒有罵誰豬，
    這時候甲○○動怒罵乙○○豬，乙○○就說你是罵誰豬，甲○○就說我就是罵你是豬，你們全家都是豬，丙○○也在旁
    罵類似的話」等語（見原審卷第22 3頁）。又證人柯銘星亦
    證稱：散會後大家陸續下樓，我經過中庭時，聽到乙○○在
    罵丙○○很難聽的話，丙○○就回說你是罵誰豬，乙○○又
    罵「妳給我幹」，當時甲○○在旁已經很生氣，然後甲○○
    就衝過去說：「你現在是罵誰？罵誰是豬」，甲○○、丙○○當然很生氣，當場有回嘴，是不好聽的話等語（見原審卷
    第225頁反面）。另證人潘信行於原審審理時亦證稱：我在
    中庭有聽到乙○○罵甲○○、丙○○全家都是豬，甲○○、
    丙○○好像有回罵你們才是豬，且回罵的音量很大聲等語（
    原審卷第226頁反面至227頁），證人黃明旋則證稱：乙○○
    以台語指著丙○○罵：「妳給我幹」，罵了好幾句，甲○○
    從另一邊過來問乙○○罵什麼，乙○○就說：「你們一家都
    是豬」，甲○○回稱：「你才是」等語（原審卷第227頁反
    面）。綜合上開證人於原審審理中所為證述，俱係渠等親身
    見聞之經驗，並均具結在案，其證述自有證據能力。又告訴
    人、證人之陳述有部分前後不符，或相互間有所歧異時，究
    竟何者為可採，法院仍得本其自由心證予以斟酌，非謂一有
    不符或矛盾，即應認其全部均為不可採信；尤其關於行為動
    機、手段及結果等之細節方面，告訴人之指陳，難免故予誇
    大，證人之證言，有時亦有予渲染之可能；然其基本事實之
    陳述，若果與真實性無礙時，則仍非不得予以採信（最高法
    院74年臺上字第1599號判例意旨可資參照）。查本件事發時
    間在93年7月11日，證人及自訴人事後之陳述，難免因時間
    經過已久，致記憶略有模糊而就相關細節有所出入，然經核
    本件自訴人與證人所言之基本事實均大致相符，依前開判例
    意旨說明，渠等所言自仍可予以採信。
  (二)又按刑法上之公然侮辱罪，祗須侮辱行為足使不特定人或多
    數人得以共見共聞，即行成立（參照院字第2179號、第2033
    號解釋）。本件事發地點在海悅假期中庭花園，且當時海悅
    假期管委員常務委員會剛散會，被告甲○○、丙○○在該處
    出言回罵「你才是豬」、「全家都是豬」等語，自屬特定多
    數人可共見共聞之場所，符合公然侮辱之要件。被告甲○○
    、丙○○以「你才是豬」、「全家都是豬」等語謾罵自訴人
    ，於社會一般經驗上，顯然已足以貶損自訴人之人格尊嚴及
    社會評價，自亦符合公然侮辱之構成要件。
  (三)本件事證明確，被告甲○○、丙○○2人所為公然侮辱犯行
    堪以認定。
丙、核被告丁○○所為係犯刑法第310條第1項之誹謗罪。核被告
    甲○○、丙○○2人所為，係犯刑法第309條第1項之公然侮
    辱罪。被告甲○○、丙○○2人具有犯意聯絡及行為分擔，
    為共同正犯。原審依刑法第28條、第309條第1項、第310條
    第1項、第41項第1項前段、第42條第2項，罰金罰鍰提高標
    準條例第1條前段、第2條規定，審酌被告丁○○、甲○○、
    丙○○均無前科，有本院被告全國前案紀錄表各1紙在卷可
    按，及其等犯罪之動機、手段與所生之損害尚屬輕微等一切
    情狀，論處被告丁○○意圖散布於眾，而指摘足以毀損他人
    名譽之事罪，科處拘役20日，論處被告甲○○、丙○○共同
    公然侮辱人罪，各科罰金1仟元，並分別諭知易科罰金及易
    服勞役之折算標準。本院核其認事用法均無違誤，量刑亦稱
    妥適，被告3人上訴意旨猶執前詞否認犯罪，為無理由，應
    予駁回。
丁、其餘自訴部分：
  (一)依刑事訴訟法第348條第1項規定：上訴得對於判決之一部為
    之，未聲明為一部者，視為全部上訴。被告未聲明為一部上
    訴，自應視為全部上訴，又依最高法院71年台上字第5938號
    判例又認為被告不得為自己之不利益上訴，前開判決無罪部
    分係屬有利於被告，其竟對之上訴，自非有據。
  (二)自訴意旨另以：被告丙○○於93年7月11日晚間，在海悅假
    期社區管委會常務委員會中，意圖散布於眾，基於誹謗他人
    名譽之故意，於上開會議進行中，當場指摘：「有錢賺為什
    麼不要」、「你不打自招」等語，以毀損自訴人名譽，因認
    被告丙○○涉犯刑法第310條誹謗罪。原審以被告丙○○於
    上開會議中確曾說：「有錢賺為什麼不要」、「你不打自招
    」等語，有錄音光碟一片及勘驗筆錄在卷可稽，觀諸被告上
    開用語，既非描述特定具體事實，已與法律條文所稱誹謗罪
    之構成要件不該當，自難以誹謗罪名相繩。且被告係因聽聞
    丁○○表示其已去查過綠水公司，綠水公司有一個股東姓卓
    的，且綠水公司未經提案即已先行報價等事證，因而有合理
    懷疑，則被告因丁○○之發言，而為上開言論，所為言論衡
    情尚屬一般社會客觀通念得接受之範圍。況「有錢賺為什麼
    不要」、「你不打自招」等詞，則並未對自訴人人格名譽造
    成損害。復查無其他積極證據足以證明被告丙○○有何上開
    犯行，自屬不能證明其此部分犯罪，而為被告丙○○誹謗無
    罪之諭知，乃有利於被告之判決，其竟對之上訴，自非有據
    ，應併駁回。
據上論斷，應依刑事訴訟法第368條，判決如主文。
中    華    民    國    95    年     3    月    16    日
                  刑事第九庭  審判長法  官  李文成
                                    法  官  周盈文
                                    法  官  官有明
以上正本證明與原本無異。
不得上訴。
                                    書記官  林蓓瑜
中    華    民    國    95    年    3     月    17    日
附錄：本案論罪科刑法條全文
中華民國刑法第309條：
公然侮辱人者，處拘役或300元以下罰金。
以強暴犯前項之罪者，處1年以下有期徒刑、拘役或500元以下罰
金。
中華民國刑法第310條：
意圖散布於眾，而指摘或傳述足以毀損他人名譽之事者，為誹謗
罪，處1年以下有期徒刑、拘役或500元以下罰金。
散布文字、圖畫犯前項之罪者，處2年以下有期徒刑、拘役或
1,000元以下罰金。
對於所誹謗之事，能證明其為真實者，不罰。但涉於私德而與公
共利益無關者，不在此限。


司法院資訊處製作；財團法人民間司法改革基金會備份。
